【裁判字號】    99,交聲,550
【裁判日期】    990812
【裁判案由】    違反道路交通管理處罰條例聲明異議
【裁判全文】
臺灣桃園地方法院交通事件裁定         99年度交聲字第550號
原處分機關  交通部公路總局新竹區監理所中壢監理站
異  議  人
即受處分人  遲煥吟
上列異議人因違反道路交通管理處罰條例案件，不服原處分機關
交通部公路總局新竹區監理所中壢監理站中華民國99年4 月15日
壢監裁罰字第裁53-ZAQ104104號裁決及壢監裁罰字第裁53-ZAQ10
5106號裁決，向本院聲明異議，本院裁定如下：
    主  文
異議均駁回。
    理  由
一、原處分意旨略以：異議人即受處分人（下稱異議人）遲煥吟
    所有車號W2-0039 號自用小客車，於民國98年11月10日18時
    52分許，行經泰山收費站南下第19車道，為內政部警政署國
    道公路警察局第一警察隊泰山分隊（原舉發機關）逕行舉發
    「行駛高速公路，於駛進收費站繳費時，未依標誌指示過站
    繳費」、「汽車行駛於應繳費之公路不依規定繳費」，並填
    掣公警局交字第ZAQ104104 、ZAQ105106 號等2 件違規通知
    單。嗣異議人向原處分機關提出陳述，經轉請原舉發機關查
    證，仍認異議人確有上開違規行為，乃依道路交通管理處罰
    條例第27條第1 項、第33條第3 項，違反道路交通管理事件
    統一裁罰基準及處理細則第43條、第44條、第67條之規定，
    於99年4 月15日填掣桃監裁罰字第裁53-ZAQ104104、53-ZAQ
    105106號等共2 件裁決書，分別裁處異議人罰鍰新臺幣（下
    同）600 元、3,000 元等語。
二、聲明異議意旨略以：異議人未收到舉發通知單，且高速公路
    委託遠通電收公司辦理電子收費業務之催繳通知單於97年12
    月10日送達於異議人，顯與裁決書所舉發異議人之違規時間
    98年11月10日不相符，又異議人誤闖ETC 車道之情事，同一
    時間於不相同之車道遭舉發，實屬不可能云云，爰依法聲明
    異議。
三、按汽車行駛於應繳費之公路、橋樑、隧道或輪渡，不依規定
    繳費者，處汽車所有人或駕駛人新臺幣（下同）3000元以上
    6000元以下罰鍰，並追繳欠費；汽車行駛於高速公路、快速
    公路或設站管制之道路，有其他違反管制規定之行為，處駕
    駛人600 元以上1200元以下罰鍰，道路交通管理處罰條例第
    27條第1 項、第33條第3 項定有明文。再按交通部臺灣區○
    道○○○路局為辦理電子收費申裝及欠費追繳作業，依據「
    公路通行費徵收管理辦法」（以下簡稱本辦法）相關規定訂
    定「交通部臺灣區○道○○○路局電子收費申裝及欠費追繳
    作業注意事項」（以下簡稱注意事項）；依本辦法第15條規
    定，用路人不依規定繳費者，營運單位應依用路人不同之欠
    費行為，依本局（指高速公路局）查明之車籍資料，製發「
    補繳通行費及作業處理費通知單」，追繳通行費並加收作業
    處理費用；用路人應於通知單所列之繳費期限內完成補繳程
    序，逾期未繳納則移送相關警察單位依法處理，注意事項第
    1 條、第13條第1 項、第17條第3 項亦分別定有明文。又「
    行經高速公路收費站未依規定繳費，當可援依道路交通管理
    處罰條例第27條第1 項之規定處罰，並無疑義；另針對行經
    高速公路收費站未依高速公路及快速公路交通管制規則第23
    條規定及相關標誌標線指示行駛過站者，如非電子收費使用
    者行駛電子收費車道或未持用回數票行駛回數票專用道等，
    則依道路交通管理處罰條例第33條第3 項規定處罰，亦已明
    確於違反道路交通管理事件統一裁罰基準表規定備註說明。
    惟汽車行經收費站未依指示車道過站而續有未依規定繳費之
    行為，當另有前揭說明同條例第27條規定處罰之適用」，亦
    經交通部於民國95年9 月21日以交路字第0950009048號函釋
    在案。故行經高速公路收費站未依高速公路及快速公路交通
    管制規則第23條規定及相關標誌標線指示行駛過站者，例如
    ：非電子收費使用者行駛電子收費車道或未持用回數票行駛
    回數票專用道等情形，應依道路交通管理處罰條例第33條第
    3 項之規定，處駕駛人600 元以上1200元以下之罰鍰；若經
    通知補繳而續有未依規定繳費之行為，另有同條例第27條規
    定處罰之適用。
四、經查：
  (一)異議人於98年11月10日時，其戶籍地址為桃園縣中壢市○○
    里○○○街33號4 樓乙節，有法務部戶役政連結作業系統在
    卷可稽，而本件遠通電收公司於98年12月7 日所寄發之「高
    速公路通行費催繳通知單」亦於98年12月10日寄存送達於異
    議人上開處所乙節，亦有高速公路局委託遠通電收公司辦理
    電子收費業務送達證書在卷可佐，又前揭送達證書上所載送
    達日期為「97年12月10日」顯為「98年12月10日」之誤載，
    業據交通部臺灣區○道○○○路局泰山收費站99年5 月13日
    高泰業字第0996000130 號函說明在卷，堪予認定。
  (二)按違反道路交通管理事件統一裁罰基準及處理細則第11條第
    1 項固規定：「行為人有本條例之情形者，應填製舉發違反
    道路交通管理事件通知單（以下簡稱通知單），並於被通知
    人欄予以勾記，其通知聯依下列規定辦理：……四、逕行舉
    發者，應按已查明之資料填註車牌號碼、車輛種類、車主姓
    名及地址，並於通知單上方空白處加註逕行舉發之文字後，
    由舉發機關送達被通知人」。然觀諸道路交通管理處罰條例
    第90條第1 項對於違反該條例之行為，自行為成立之日起；
    行為有連續或繼續之狀態者，自行為終了之日起，逾3 個月
    不得舉發之規定，其立法目的，係在避免法律關係遲不確定
    致生法秩序不安定之結果，並同時保障人民權益。可見該條
    項所指「逾3 個月不得舉發」之規定，不過係為促使各處罰
    機關儘速處理，以免造成案件久懸不決，而無法達成交通管
    理之目的。何況，舉發行為性質上本係行政處分，而行政處
    分的成立要件與生效要件有別，在具備成立要件之後，其本
    身雖能有效成立，惟尚須具備生效要件，始能對外發生效力
    。而上開「送達」之要件，衡以最高行政法院68年度判字第
    838 號裁判意旨所指「公法上有特定相對人之意思表示或意
    思通知，除法律有特別規定者外，在非對話為之者，應以達
    到相對人時生效，所謂達到，乃在使相對人居於可瞭解之狀
    態為已足，此在法理上應為當然之解釋」等語，益見上開違
    反道路交通管理事件統一裁罰基準及處理細則第11條第1 項
    所謂舉發通知單由舉發機關送達被通知人，不過係舉發行為
    之生效要件；是該送達縱有瑕疵，衡諸法理，亦不影響舉發
    行為已然成立之事實。此外，上開道路交通管理處罰條例第
    90條第1 項所指逾「3 個月」不得舉發，並非以「自行為成
    立日起至『收到』舉發通知單止」為計算之方式，對於違規
    人未依規定變更地址致無法送達之違反道路交通管理事件者
    ，則係以原製單付郵日期為完成舉發之日期，此亦有交通部
    86年6 月13日交路字第030342號、86年9 月8日交路 字
    第006274號函可資參照。綜上，可知道路交通管理處罰條例
    第90條第1 項所指「逾3 個月不得舉發」之規定，乃對於舉
    發行為之成立要件所設之限制，至於送達是否合法之判斷，
    因屬舉發行為之生效要件，自不在該條之限制內，縱送達有
    不合法之情事，所涉者不過係救濟期間起算時點之問題，尚
    與舉發行為本身是否已經成立無涉。查本件違規行為時間均
    為98年11月10日，舉發機關填單舉發送達時間分別為99年1
    月22日、99年1 月25日，足見本件交通違規行為，舉發機關
    均已於3 個月內對受異議人為舉發之意思表示，並無遲延處
    理之情形，又異議人於99年3 月29日自行向原處分機關陳述
    不服，原處分機關遂依據道路交通管理處罰條例第33條第3
    項、第27條第1 項分別裁處異議人最低應繳金額，至於原舉
    發機關未於3 個月內對異議人之戶籍地或住居地送達等情，
    不過係是否合法送達、該舉發之行政處分有無對外生效之問
    題，要無損於舉發機關已經依法完成之舉發行為，自不生道
    路交通管理處罰條例第90條第1 項所定「逾3 個月不得舉發
    」之問題。
  (三)至異議人辯稱前揭裁決書誤闖ETC 車道之情事，同一時間卻
    於不相同之車道遭舉發違規云云，惟查本件異議人於上開時
    間，駕駛其所有之前述未裝設E 通機之自用小客車，行經國
    道一號泰山收費站南下車道第19車道（ETC 車道），經內政
    部警政署國道公路警察局第一警察隊泰山分隊警員以異議人
    未依規定繳費之違規事由逕行舉發，而填製內政部警政署國
    道公路警察局公警局交字第ZAQ105106 號舉發通知單，並經
    原處分機關就行駛於應繳費之公路，不依規定繳費違規事實
    ，裁處罰鍰3,000 元，有前揭舉發通知單、裁決書各乙份附
    卷可稽。又高速公路通行費係屬規費性質，異議人於通過高
    速公路收費站時，即負有給付義務，暫不論使用電子收費車
    道時，未完成扣款之原因為何，所負繳納高速公路通行費之
    義務，並不因此而免除，是異議人該次未繳納之通行費，經
    催繳後未能於期限內補繳，原處分機關依上開條例第27條第
    1 項規定處汽車駕駛人罰鍰，所針對者係逾期未補繳通行費
    之行為，此與異議人於同日誤闖ETC 車道而違反道路交通管
    理處罰第33條第3 項之事實，實屬不同之違規行為，處罰之
    法規依據及所欲達成之行政目的亦有不同，並無重複處罰之
    問題，業據交通部臺灣區○道○○○路局泰山收費站99年7
    月13日高泰業字第0990001768號函說明在卷可參。又交通部
    公路總局新竹區監理所99年4 月15日壢監裁字第裁53-ZAQ10
    4104號裁決書所載違規地點為「泰山收費站南下（第1）」
    ，參酌內政部警政署國道公路警察局公警局交字第ZAQ10410
    4 號舉發通知單、公警局交字第ZAQ105106 號舉發通知單及
    交通部臺灣區○道○○○路局電子收費服務單一案件查詢交
    易明細表，可知悉「泰山收費站南下（第1） 」顯為「泰山
    收費站（第19）」之誤載，併此敘明。
五、綜上所述，異議人上開所辯俱不可採，是原處分機關依依道
    路交通管理處罰條例第27條第1 項、第33條第3 項，違反道
    路交通管理事件統一裁罰基準及處理細則、違反道路交通管
    理事件統一裁罰基準表所載之裁罰標準之相關規定，分別裁
    處異議人600 元、3,000 元之罰鍰，核無違誤，是本件異議
    為無理由，自應予駁回。
據上論斷，應依道路交通管理處罰條例第87條第2 項、道路交通
案件處理辦法第19條，裁定如主文。
中    華    民    國    99    年    8     月    12    日
                    臺灣桃園地方法院交通法庭
                              法  官  柯姿佐
以上正本證明與原本無異。
如不服本裁定，應於裁定送達後5 日內向本院提出抗告狀。
                              書記官  林舒涵
中    華    民    國    99    年    8     月    13    日

司法院資訊處製作；財團法人民間司法改革基金會備份。
